臺灣南投地方法院刑事判決
111年度訴字第376號
公  訴  人  臺灣南投地方檢察署檢察官 
被      告  蔡士榤



            簡明修


上列被告因違反廢棄物清理法案件，經檢察官提起公訴（111年
度偵字第4233號、111年度偵字第4864號），被告於準備程序中
就被訴事實為有罪之陳述，經告知簡式審判程序之旨，並聽取公
訴人及被告之意見後，經本院合議庭裁定改由受命法官獨任進行
簡式審判程序，判決如下：
    主  文
甲○○共同犯廢棄物清理法第四十六條第四款之非法清除廢棄物罪
，處有期徒刑拾月。如附表編號1、2所示之物沒收；犯罪所得新
臺幣捌萬捌仟元沒收，於全部或一部不能沒收或不宜執行沒收時
，追徵其價額。
乙○○共同犯廢棄物清理法第四十六條第四款之非法清除廢棄物罪
，處有期徒刑捌月。如附表編號1、2所示之物沒收；犯罪所得新
臺幣伍仟元沒收，於全部或一部不能沒收或不宜執行沒收時，追
徵其價額。
    事  實
一、甲○○、乙○○均明知未依廢棄物清理法第41條第1項規定領有
    廢棄物清除、處理許可文件，不得從事廢棄物之清除、處理
    ，竟基於違法提供土地堆置廢棄物，及非法清除廢棄物之犯
    意聯絡，於民國110年6月間某日，由甲○○與楊儒溪（已殁）
    議定以每桶新臺幣（下同）3,000元價格，清除有害廢溶劑3
    1桶（下稱本案廢棄物），並由乙○○提供其向不知情之地主
    王林秋英所承租之南投縣○○鎮○○段00地號土地（下稱本案土
    地）作為堆置地點，而於同年8月間某日，再由甲○○委託不
    詳貨車司機將本案廢棄物載運至本案土地堆置，而以此方式
    清除本案廢棄物。
二、案經內政部警政署保安警察第七總隊第三大隊報告臺灣南投
    地方檢察署檢察官指揮及偵查起訴。　　
    理  由
一、認定犯罪事實所憑證據及理由：訊據被告甲○○、乙○○對前開
    犯罪事實均坦承不諱（見院卷第52、64-65頁），核與證人
    王俊翔於警詢時之證述情節大致相合，並有被告乙○○與甲○○
    簽立之契約書、土地租賃契約書、南投縣政府環境保護局11
    1年2月15日投環局稽字第1110003217號函、南投縣政府環境
    保護局環保報案中心陳情案件處理電腦管制單、南投縣政府
    環境保護局環境稽查工作紀錄2份、南投縣政府環境保護局1
    11年3月30日投環局稽字第0000000000號函暨檢附南投縣政
    府環境保護局環境稽查工作紀錄、廢油位置圖、南投縣草屯
    鎮地籍圖查詢資料、土地建物查詢資料、上準環境科技股份
    有限公司廢棄物樣品檢測報告2份、南投縣政府環境保護局1
    11年7月5日投環局稽字第1110014967號函暨檢附南投縣政府
    環境保護局環境稽查工作紀錄、現場蒐證照片8幀、保安警
    察第七總隊第三大隊第二中隊111年7月8日職務報告書暨檢
    附戶役政資料、現場照片（見警卷第34、44-49、74-108、1
    10-122頁）、保安警察第七總隊第三大隊第二中隊111年5月
    4日職務報告書暨檢附南投縣政府環境保護局函文、現場照
    片、警詢筆錄資料、保安警察第七總隊第三大隊第二中隊11
    1年5月偵查報告暨檢附檢察官指揮書、南投縣政府環境保護
    局投環局稽字第1110003217、0000000000函、警詢筆錄資料
    、電話號碼0000000000、0000000000使用者資料、智慧分析
    決策支援系統資料、搜索點蒐證影像照片（見他卷第4-56、
    93-177頁）等件在卷為證，足認被告2人前開任意性之自白
    與事實相符，堪以採信。本案事證明確，被告2人所為前開
    犯行，堪以認定，應依法論科。　　
二、論罪科刑之理由：
  ㈠按廢棄物清理法第46條第3款規定之未經許可提供土地堆置廢
    棄物罪所欲規範者，應係未經主管機關許可而提供土地堆置
    廢棄物之行為，係以提供土地者為處罰對象；為改善環境衛
    生，維護國民健康，避免造成污染，固不側重於行為人對該
    土地是否有所有權、是否有權使用，亦不問提供之土地係供
    自己或他人堆置廢棄物。又當以行為人對於所提供之土地具
    有管領之事實為其前提，亦即凡以自己所有之土地，或有權
    使用（如借用、租用等）、無權占用之他人土地，以供自己
    或他人堆置廢棄物之行為，均有上開條款之適用。（最高法
    院94年度台上字第5174號、95年度台上字第3325號、99年度
    台上字第4049號、106年度台上字第1739號判決意旨參照）
    。被告乙○○向不知情之王林英秋承租本案土地後，將其中部
    分土地借予被告甲○○使用，並共同提供本案土地作為堆置本
    案廢棄物之場域，被告2人對於本案土地具有事實上管領力
    ，依前開說明意旨，被告2人提供本案土地之行為，自合於
    廢棄物清理法第46條第3款所稱未經主管機關許可提供土地
    堆置廢棄物之要件。
  ㈡次按凡未領有許可證或核備文件而從事廢棄物貯存、清除、
    處理即該當之，從而事業機構固為處罰之對象，自然人亦在
    處罰之列；再從目的解釋而言，廢棄物清理法之立法目的，
    為有效清除、處理廢棄物，改善環境衛生，維護國民健康，
    該法第1條定有明文，而非屬公、民營廢棄物之清除、處理
    機構，未領得許可文件即從事廢棄物清除、處理，其對環境
    衛生危害不亞於公、民營廢棄物清除、處理機構，如該條款
    解釋上僅規範公、民營廢棄物清除、處理機構，未將包括個
    人之非公、民營廢棄物清除、處理機構列入適用範圍，顯無
    法落實立法目的（最高法院95年度台上字第2630號判決意旨
    參照）。復按違反廢棄物清理法第46條第4款之罪，其犯罪
    態樣有「貯存」、「清除」、「處理」3種，「貯存」乃指
    事業廢棄物於回收、清除、處理前，放置於特定地點或貯存
    容器、設施內之行為；「清除」包括收集、清運及轉運行為
    ；「處理」則包括中間處理、最終處置及再利用，而所謂中
    間處理，係指廢棄物在最終處置或再利用前，以物理、化學
    、生物、熱處理、堆肥或其他處理方法，變更其物理、化學
    、生物特性或成分，達成分離、中和、減量、減積、去毒、
    固化或穩定之行為；所謂最終處置，係指將廢棄物以安定掩
    埋、衛生掩埋、封閉掩埋或海洋棄置之行為；所謂再利用，
    則指將廢棄物經物理、化學或生物等程序後做為材料、燃料
    、肥料、飼料、填料、土壤改良或其他經中央主管機關會商
    中央目的事業主管機關認定之用途行為，參之事業廢棄物貯
    存清除處理方法及設施標準第2條第1至3款即明（最高法院1
    00年度台上字第5209號判決意旨參照）。查被告2人犯罪事
    實欄所示之時地，未領有廢棄物清理法第41條第1項規定廢
    棄物清除、處理許可之文件，而將本案廢棄物載運至本案土
    地上堆置，然尚未施以變更廢棄物之性質、掩埋或再利用等
    行為，是依前揭說明，尚非屬於廢棄物之處理，應為廢棄物
    之清除行為無誤。
  ㈢核被告2人所為，均係犯廢棄物清理法第46條第3款之未經主
    管機關許可提供土地堆置廢棄物罪，及同法第46條第4款之
    非法清除廢棄物罪。被告乙○○等2人就本案犯行，具犯意聯
    絡、行為分擔，均依刑法第28條論以共同正犯。
  ㈣復按刑法之想像競合犯，係指行為人以一個意思決定發為一
    個行為，而侵害數個相同或不同之法益，具備數個犯罪構成
    要件，成立數個罪名之謂。又廢棄物清理法第46條第3款之
    未經主管機關許可提供土地堆置廢棄物罪，及同法第46條第
    4款之非法清除廢棄物罪，性質上均屬行為犯，然二者屬於
    犯罪構成要件不同之犯罪行為。是被告乙○○等2人就本案犯
    行，係基於單一犯罪故意，由被告乙○○提供其所承租之土地
    堆置本案廢棄物，並由甲○○委託不詳司機載運本案廢棄物至
    本案土地堆置，則被告乙○○等2人均同時涉犯廢棄物清理法
    第46條第3款未經許可提供土地堆置廢棄物罪，及同法第46
    條第4款非法清除廢棄物罪，又因提供土地堆置廢棄物本為
    貯存之行為，而清除廢棄物為貯存廢棄物之後階段行為，而
    二者既係以同一行為所致，屬刑法第55條前段之想像競合犯
    ，均依行為情節較重之廢棄物清理法第46條第4款之非法清
    除廢棄物罪論處。又被告甲○○於前揭犯罪時、地，利用不知
    情之貨運司機駕駛車輛載運本案廢棄物至本案土地堆置，核
    屬間接正犯，附此敘明。
  ㈤按刑之量定，為求個案裁判之妥當性，法律固賦予法院裁量
    權，但此項裁量權之行使，除應依刑法第57條規定，審酌行
    為人及其行為等一切情狀，為整體之評價，並應顧及比例原
    則與平等原則，使罪刑均衡，輕重得宜，以契合社會之法律
    感情。又刑法第59條規定犯罪之情狀可憫恕者，得酌量減輕
    其刑，其所謂「犯罪之情狀」，與同法第57條規定科刑時應
    審酌之一切情狀，並非有截然不同之領域，於裁判上酌減其
    刑時，應就犯罪一切情狀（包括第57條所列舉之10款事項）
    ，予以全盤考量，審酌其犯罪有無可憫恕之事由（即有無特
    殊之原因與環境，在客觀上足以引起一般同情，以及宣告法
    定低度刑，是否猶嫌過重等等），以為判斷（最高法院95年
    度台上字第6157號判決參照）。本院審酌廢棄物清理法第46
    條各款之罪，其法定刑均為1年以上5年以下，得併科新臺幣
    300萬元以下罰金。前2款為「任意棄置『有害事業廢棄物』」
    、「事業負責人或相關人員未依本法規定之方式貯存、清除
    、處理或再利用廢棄物，『致污染環境』」等行為，從構成要
    件而言，均有污染環境或土地之具體或抽象危險。反觀第4
    款「未依第41條第1項規定領有廢棄物清除、處理許可文件
    ，從事廢棄物貯存、清除、處理」之行為，於犯罪態樣上仍
    與前2款有所區別。縱使同為廢棄物清理法第46條第4款之罪
    ，其原因動機不一，犯罪情節未必盡同，所造成危害社會之
    程度亦屬有異，法律科處此類犯罪，所設之法定最低本刑卻
    同為必須監禁之1年以上有期徒刑，不可謂不重，自非不可
    依客觀之犯行與主觀之惡性二者加以考量其情狀，是否有可
    憫恕之處，適用刑法第59條之規定酌量減輕其刑，期使個案
    裁判之量刑，能斟酌至當，符合比例原則。查被告2人所為
    前揭行為固屬違反廢棄物清理法，而所清除之廢棄物非屬有
    害事業廢棄物，然考量本案廢棄物之數量非鉅，且其等係將
    本案廢棄物以貯存桶裝置後，堆置在其等具管領力之本案土
    地上，尚未達危害環境之程度，如逕量處法定最低刑度即有
    期徒刑1年，不免有情輕法重之虞，在客觀上足以引起一般
    人之同情，犯罪情狀尚堪憫恕，故依刑法第59條之規定，減
    輕其刑。
  ㈥以行為人責任為基礎，審酌被告2人於本案犯罪時、地，於未
    領有廢棄物清除、處理許可下，委託駕駛車輛載運本案廢棄
    物至本案土地上堆置，對自然環境及本案土地已致生一定影
    響，所為應予非難；併考量被告2人之素行、違反義務程度
    、本案所生損害及犯罪之分工角色，暨被告2人均於犯後坦
    承犯行之犯後態度；被告甲○○自陳國中畢業、從事土木工程
    、經濟狀況勉持、離婚、育有1名未成年子女；而被告乙○○
    自述國中畢業、從事打零工、經濟狀況勉持、已婚、與家人
    同住等家庭生活情況（見院卷第65頁），暨其等之犯罪動機
    、目的、行為分擔、所生損害及客觀犯罪情節等一切情形，
    量處如主文所示之刑。
三、沒收部分：
  ㈠按犯罪所得，屬於犯罪行為人者，沒收之，刑法第38條之1第
    1項前段定有明文。次按有關共同正犯犯罪所得之沒收、追
    繳或追徵，應就各人所分得者為之。又所謂各人「所分得」
    ，係指各人「對犯罪所得有事實上之處分權限」，法院應視
    具體個案之實際情形而為認定：倘若共同正犯各成員內部間
    ，對於不法利得分配明確時，應依各人實際分配所得沒收（
    最高法院104年度台上字第3937號判決意旨參照）。經查，
    被告甲○○於審理中供承，處理本案廢棄物，係以每桶3,000
    元之代價作為處理廢棄物之報酬，共計收取93,000元，而其
    將5,000元交付予被告乙○○作為報酬等語甚明（見院卷第53
    頁），則被告甲○○所獲取之88,000元【9.3000－5,000＝88000
    元】，而被告乙○○所取得之5,000元，各屬其等之犯罪所得
    ，而未據扣案，應分別於被告2人所犯罪名項下宣告沒收，
    於全部或一部不能沒收或不宜執行沒收時，追徵其價額。
  ㈡扣案如附表編號1、2所示之手機，曾作為聯繫清除本案廢棄
    物使用，且分屬被告2人所有等情，業據被告2人供陳在卷（
    見院卷第59-60頁）；是前揭扣案物係供本案犯罪所用之物
    ，故依刑法第38條第2項規定，分別於被告2人所犯罪名項下
    宣告沒收。
據上論斷，應依刑事訴訟法第273條之1第1項、第299條第1項前
段，判決如主文。
本案經檢察官王晴玲提起公訴，檢察官林孟賢到庭執行職務。
中　　華　　民　　國　　111 　年　　11　　月　　17　　日
　　　　　　　　　刑事第三庭    法　官　劉彥宏
以上正本與原本無異。
如不服本判決應於收受送達後20日內向本院提出上訴書狀，並應
敘述具體理由；其未敘述上訴理由者，應於上訴期間屆滿後20日
內向本院補提理由書（均須按他造當事人之人數附繕本）「切勿
逕送上級法院」。
                                書記官  劉  綺
中　　華　　民　　國　　111 　年　　11　　月　　18　　日
　　　　　　　　　
附錄本案論罪科刑法條全文：
廢棄物清理法第46條
有下列情形之一者，處1年以上5年以下有期徒刑，得併科新臺幣
1,500萬元以下罰金：
一、任意棄置有害事業廢棄物。
二、事業負責人或相關人員未依本法規定之方式貯存、清除、處
    理或再利用廢棄物，致污染環境。
三、未經主管機關許可，提供土地回填、堆置廢棄物。
四、未依第41條第1 項規定領有廢棄物清除、處理許可文件，從
    事廢棄物貯存、清除、處理，或未依廢棄物清除、處理許可
    文件內容貯存、清除、處理廢棄物。
五、執行機關之人員委託未取得許可文件之業者，清除、處理一
    般廢棄物者；或明知受託人非法清除、處理而仍委託。
六、公民營廢棄物處理機構負責人或相關人員、或執行機關之人
    員未處理廢棄物，開具虛偽證明。

附表：
編號 扣案物 所有人 1 IPhone 11手機1支（內插置門號：0000000000號SIM卡1枚） 甲○○ 2 OPPO牌A74手機1支（內插置門號：0000000000號SIM卡1枚) 乙○○